【裁判字號】    97,消債抗,156
【裁判日期】    980323
【裁判案由】    更生事件之抗告
【裁判全文】
臺灣臺南地方法院民事裁定           97年度消債抗字第156號
抗告人  甲○○
上列抗告人因消費者債務清理條例事件聲請更生及保全處分，對
於中華民國97年12月1日本院97年度消債更字第925號裁定提起抗
告，本院裁定如下：
    主    文
抗告駁回。
抗告程序費用新臺幣壹仟元由抗告人負擔。
    理    由
一、抗告意旨略以：
（一）抗告人本身罹患甲狀腺癌及肺癌，時有威脅生命可能，為
      了生命延續，需服用藥品及健康食品，即使價格偏高，仍
      願意嘗試，因此抗告人每月購買健康食品約新台幣（下同
      ）30,000元。抗告人購買健康食品的兩家公司皆為多層次
      傳銷公司，按多層次傳銷係公司獎金計算係分層領取，且
      抗告人欲領取獎金每月需購買固定金額以上產品（即所謂
      責任額），抗告人因罹患癌症需大量健康食品以調節免疫
      系統，增強抵抗力，排出體內毒素，同時為了領取獎金，
      因此往往本身責任額加上第一代、第二代責任額皆由抗告
      人出錢購買，亦因此造成原審質疑抗告人2年4個月內優惠
      存款大幅減少1,987,401元。 其中大部分即是用於購買健
      康食品。而所謂丞燕公司所領取之獎金，其實即是抗告人
      購買產品後之差價。 抗告人帳戶內截至民國97年1月存款
      僅餘51萬元，非如原審所計算每月仍有36,601元利息收入
      ，且原審裁定抗告人96年12月至97年7月 安麗日用品公司
      薪資收入共計9,000元， 惟抗告人現實中並未領取如此多
      薪資。
（二）抗告人因疾病及家庭經濟崩潰，不得不將存款逐步提領以
      支付債務及醫療支出，否則抗告人每月有利息可領，怎會
      將存款提出反使得可領取之利息減少，抗告人將存款提領
      係為繳交協商債務，協商後每月須繳納37,600元的協商款
      項及合作金庫18,730元的信用貸款債務、台灣銀行信用卡
      每月20,000元 及永豐信用卡每月8,000元，再加上抗告人
      生活開銷，以抗告人收入，根本不足以支應。為此，爰請
      求廢棄原裁定，准予抗告人更生之聲請等語。
二、原審裁定意旨略以：抗告人於91年間退休時，原有4,084,20
    0元之優惠存款，其於95年5月26日與金融機構成立債務協商
    時僅質借1,579,582元，尚有2,504,348元尚未質借，扣除質
    借利息後，每月淨利息尚有36,601元， 有臺灣銀行陳報狀2
    份在卷附於原審卷可稽。此外抗告人自陳其配偶每月給予5,
    000元、子女每月給予10,000元之生活費， 另抗告人96年12
    月至97年7月間尚有丞燕國際公司薪資收入 計79,197元、安
    麗日用品公司薪資收入計9,000元， 業據抗告人提出中國信
    託銀行活存內頁影本及郵政存金簿內頁影本附於原審卷可稽
    ，可知抗告人每月收入約有62,785元（36,601＋5,000＋10,
    000＋9,000÷7＋79,197÷8＝62,785）。因此抗告人平均每
    月收入約62,785元， 扣除抗告人每月基本生活費用9,829元
    、合作金庫信用貸款約18,730元之餘額（00000－0000－000
    00＝34226）， 雖略不足履行抗告人依債務協商約定每月應
    償還之款項37,600元，但每月不足數額僅數千元，然截至97
    年9月22日止，抗告人之優惠存款僅餘516,947元，有台灣銀
    行陳報狀1份在卷可稽， 債務人於短短2年4個月期間減少優
    惠存款之數額高達1,987,401元。 按抗告人之財產係其全體
    債權人之總擔保，抗告人聲請更生時，自有據實揭露並說明
    財產變動情況之義務。依上開說明，抗告人每月收入扣除其
    每月基本生活費用、合作金庫信用貸款後，僅略不足履行債
    務人依債務協商約定每月應償還之款項，其優惠存款理應不
    至於在短短2年4個月期間大幅減少1,987,401元， 抗告人就
    其於短短2年4個月期間何以大幅減少 優惠存款1,987,401元
    ，自有詳加說明之義務。 本院於97年11月5日函請抗告人說
    明其優惠存款質借之時間、金額、用途，並請其務必提出相
    關證據，然抗告人僅於97年11月12日具狀泛稱：「抗告人無
    收入，每月要支付協商金額37,600元、合作金庫信用貸款19
    ,530元，只好將定存質借，至於質借用途因事隔已久，有些
    證據已遺失，且抗告人亦記憶不清」等語，惟查，抗告人減
    少之優惠存款高達1,987,401元，且減少之期間，距今僅2年
    4個月， 抗告人竟稱已記憶不清，且未保留任何證據，實難
    採信。
三、按聲請更生或清算不合程式或不備其他要件者，法院應以裁
    定駁回之，但其情形可以補正者，法院應定期間先命補正，
    消費者債務清理條例第8條 定有明文。次按債務人與金融機
    構協商成立者，不得聲請更生或清算，但因不可歸責於己之
    事由，致履行顯有重大困難者，不在此限；本條例施行前，
    債務人依金融主管機關協調成立之中華民國銀行公會會員辦
    理消費金融案件無擔保債務協商機制與金融機構成立之協商
    ，準用前項之規定，消費者債務清理條例第151條第5項、第
    6項亦分別有明文規定。 衡諸前開規定之立法意旨，可見債
    務人無論在本條例施行前後，與金融機構之債權人成立協商
    後，即應本於債權契約之誠信原則勉力履行，除非有前述不
    可歸責於己之事由，且其履行顯然有重大困難，不得率爾依
    本條例更生程序清理其債務。
四、本件抗告人主張其於聲請更生前，曾依金融主管機關協調成
    立之中華民國銀行公會會員辦理消費金融案件無擔保債務協
    商機制，約定每月應償還款項合計為37,600元等情，有抗告
    人提出協議書及無擔保債務還款計畫書為證，堪信為真實。
五、抗告人雖謂：抗告人本身罹患甲狀腺癌及肺癌，雖時有威脅
    生命可能，為了生命延續，需服用藥品及健康食品。即使價
    格偏高，仍願意嘗試，因此抗告人每月購買既康食品約新台
    幣30,000元。抗告人購買健康食品的兩家公司皆為多層次傳
    銷公司，按多層次傳銷係公司獎金計算係分層領取，且抗告
    人欲領取獎金每月需購買固定金額以上產品（即所謂責任額
    ），抗告人因罹患癌症需大量健康食品以調節免疫系統，增
    強抵抗力，排出體內毒素，同時為了領取獎金，因此往往本
    身責任額加上第一代、第二代責任額皆由抗告人出錢購買，
    亦因此造成原審質疑抗告人2年4個月內優惠存款大幅減少1,
    987,401元。其中大部分即是用於購買健康食品。而所謂丞
    燕公司所領取之獎金，其實即是抗告人購買產品後之差價。
    抗告人帳戶內截至97年1月存款僅餘51萬元， 非如原審所計
    算每月仍有36,601元利息收入，且原審裁定抗告人96年12月
    至97年7月安麗日用品公司薪資收入共計9,000元，惟抗告人
    現實中並未領取如此多薪資。抗告人因疾病及家庭經濟崩潰
    ，不得不將存款逐步提領以支付債務及醫療支出，否則抗告
    人每月有利息可領，怎會將存款提出反使得可領取之利息減
    少，抗告人將存款提領係為繳交協商債務，協商後每月須繳
    納37,600元的協商款項及合作金庫18,730元的信用貸款債務
    、台灣銀行信用卡每月20,000元 及永豐信用卡每月8,000元
    ，再加上抗告人生活開銷，以抗告人收入根本不足以支應云
    云，資為抗辯。惟查：
  1.抗告人主張其自96年12月至97年7月期間 安麗日用品公司獎
    金收入並未領有高達9,000元之數額。 然查：上開期間抗告
    人自安麗日用品公司受有獎金收入共有9,000元， 經核對抗
    告人於原審提出之郵政存金簿內頁影本，可知原審認定並無
    違誤。
  2.原審認定抗告人95年5月26日 與金融機構成立債務協商時僅
    質借1,579,582元，尚有2,504,348元尚未質借，扣除質借利
    息後，每月淨利息尚有36,601元， 有臺灣銀行陳報狀2份在
    卷附於原審卷可稽。此外抗告人於原審自陳其配偶每月給予
    5,000元、子女每月給予10,000元之生活費， 另抗告人96年
    12月至97年7月間尚有丞燕國際公司之薪資收入 共計79,197
    元、安麗日用品公司之薪資收入共計9,000元， 業據抗告人
    提出中國信託銀行活存內頁影本及郵政存金簿內頁影本附於
    原審卷可稽，可知抗告人每月收入約有62,785元（36,601＋
    5,000＋10,000＋9,000÷7＋79,197÷8＝62,785）。因此抗
    告人平均每月收入約62,785元，扣除抗告人每月基本生活費
    用9,829元、 合作金庫信用貸款約18,730元之餘額（62,785
    －9,829－18,730＝34,226）， 雖略不足履行抗告人依債務
    協商約定每月應償還之款項37,600元，但每月不足數額僅數
    千元，然截至97年9月22日止，抗告人之優惠存款僅餘516,9
    47元，有台灣銀行陳報狀1份附於原審卷可稽， 然抗告人於
    短短2年4個月期間減少優惠存款之數額 高達1,987,401元。
    原審關於抗告人收入支出情形，本院經認定亦無違誤。抗告
    人於協商成立時，收入略有不足支出協商金額，然抗告人若
    以優惠存款抵償債務，何以抗告優惠存款數額自協商成立時
    至截至97年9月22日止，僅餘516,947元，短短2年4個月抗告
    人優惠存款減少之數額高達1,987,401元。 因此抗告人於協
    商成立後陸續處分優惠存款之原因及用途若有不可歸責於己
    之情形，而導致抗告人有無法履行債務，抗告人聲請更生始
    為適法。
  3.本院為明瞭抗告人抗告理由是否可採， 於98年1月16日函文
    命抗告人說明「提出自95年協商成立後 截至97年6月為止，
    每月3萬元之健康食品及第一代、 第二代責任額確由抗告人
    購買之相關證據（請逐月列明購買額資料），並說明另外購
    買之第一代及第二代責任額之產品作何使用。」，然抗告人
    於98年1月23日提出領導組織業績發展參考表 及多層次傳銷
    事業參加人進貨資料申請表。本院經核對上開資料，其中抗
    告人所領取獎金數額多係抗告人招募之多層次傳銷參加人（
    即所謂下線會員）進貨後傳銷公司依比例應分配予抗告人之
    獎金收入。可推知抗告人自身銷售業績額度並不高，進貨量
    有限。縱抗告人另主張其為領取業績獎金，因此代為負擔第
    一代、第二代責任額，然查：抗告人陳報狀中僅提出其他第
    三人之進貨資料申請表，上開資料並不足以供本院認定確有
    代為負擔第一代、第二代責任額之證明。且抗告人自身進貨
    資料申請表中之進貨品名亦非盡為抗告人主張之健康食品。
    因此抗告人主張每月以30,000元購買健康食品以延續其生命
    ，似非全然可採。縱抗告人每月花費30,000元係全數用以購
    買健康食品， 自協商成立後至97年9月22日止共2年4個月，
    抗告人存款亦僅該減少720,000元， 然抗告人存款卻減少高
    達1,987,401元， 依抗告人於經濟拮据之際，理應樽節開支
    ，戮力還款，然依抗告人優惠存款減少之速度，可推知抗告
    人似有過度消費之情形。縱抗告人於抗告理由主張除於原審
    主張之支出外，尚有台灣銀行信用卡每月20,000元及永豐信
    用卡每月8,000元。 然查：本院經核對抗告人提出之臺灣銀
    行帳戶信用狀況歷史紀錄及永豐信用卡公司消費明細，可知
    協商成立時抗告人並未有高額信用卡消費紀錄，截至目前為
    止，其信用卡未償餘額皆為協商成立後陸續消費累積而來。
    抗告人於協商成立時收入雖略不足支出協商金額，然抗告人
    若能戮力還款，亦不至於需使用信用卡等預先消費行為，因
    此抗告人主張須負擔信用卡債務，本院委難採認為不可歸責
    於己之事由。
六、綜上所述，本件抗告人協商成立時收入雖略不足支出協商金
    額，然協商成立後截至97年9月22日止， 其優惠存款減少高
    達1,987,401元， 然抗告人並未提出優惠存款減少之合理證
    明，抗告人似有過度消費情形，難謂抗告人無不可歸責於己
    之事由，致履行顯有重大困難之情形，本件已與首揭消費者
    債務清理條例所定得聲請更生程序以清理債務之要件不符，
    顯然其聲請更生即屬要件不備，且無從補正。從而，原裁定
    駁回其更生之聲請，並無不合。抗告意旨仍指摘原裁定不當
    ，求予廢棄另為裁定，為無理由，應予駁回。
七、據上論結，本件抗告為無理由，依消費者債務清理條例第15
    條，民事訴訟法第495 條之1第1項、第449條第1項、第95條
    、第78條，裁定如主文。
中    華    民    國    98    年    3     月    23    日
                            臺灣臺南地方法院民事第一庭
                                審判長法官  楊 清 安
                                      法官  曾 鴻 銘
                                      法官  王 獻 楠
以上正本係照原本作成。
本裁定不得抗告。
中    華    民    國    98    年    3     月    23    日
                                書  記  官  李 靜 怡


司法院資訊處製作；財團法人民間司法改革基金會備份。
